ACORDAO-COMPLETO-2400514

ACÓRDÃO 3789/2020 ATA 8/2020 - PRIMEIRA CÂMARA

VISTOS, relatados e discutidos estes autos de recurso de reconsideração interposto por Raimundo Quinco de Lima Filho, ex-prefeito de Santo Antônio dos Lopes/MA, contra o Acórdão 3873/2019-TCU-Primeira Câmara;
ACORDAM os Ministros do Tribunal de Contas da União, reunidos em Sessão de 1ª Câmara, ante as razões expostas pelo Relator, em:
9.1. não conhecer, com fulcro no art. 33 da Lei 8.443/92, c/c o artigo 285, caput e § 2º, do RITCU, do recurso de reconsideração interposto por Raimundo Quinco de Lima Filho contra o Acórdão 3873/2019-TCU-Primeira Câmara; e
9.2. dar ciência esta deliberação ao recorrente.

Recurso de reconsideração interposto por ex-prefeito de Santo Antônio dos Lopes/MA contra decisão que julgou irregulares suas contas especiais, condenou-o em débito e apenou-o com a multa do art. 57 da Lei 8.443/1992, em decorrência da omissão no dever de prestar contas dos recursos repassados pelo então Ministério do Desenvolvimento Social e de Combate à Fome (MDS).

Primeira Câmara

Município de Santo Antônio dos Lopes/MA.

3. Recorrente: Raimundo Quinco de Lima Filho (XXX.965.063-XX).

13.1. Ministros presentes: Walton Alencar Rodrigues (Presidente), Benjamin Zymler, Bruno Dantas e Vital do Rêgo (Relator).
13.2. Ministros-Substitutos presentes: Augusto Sherman Cavalcanti e Weder de Oliveira.

ACORDAO-COMPLETO-2470954

Acórdão 6573/2021 - Primeira Câmara

RAIMUNDO QUINCO DE LIMA FILHO

VITAL DO RÊGO

Ministro Walton Alencar Rodrigues.

Trata-se de recurso de reconsideração interposto por Raimundo Quinco de Lima Filho, ex-prefeito de Santo Antônio dos Lopes/MA, contra o Acórdão 3873/2019-TCU-Primeira Câmara (peça 42) , de relatoria do Ministro Walton Alencar Rodrigues, a seguir transcrito:
9.1. considerar revéis Raimundo Quinco de Lima Filho e Eunélio Macedo Mendonça, para todos os efeitos, com fundamento no art. 12, § 3º, da Lei 8.443/1992, dando-se prosseguimento ao processo;
9.2. julgar irregulares as contas de Raimundo Quinco de Lima Filho, com fundamento nos arts. 1º, inciso I, 16, III, "a" e "c", 19 e 23, III, da Lei 8.443/1992, e condená-lo ao pagamento das quantias a seguir especificadas, com a fixação do prazo de quinze dias, a contar da notificação, para que comprove, perante o Tribunal (art. 214, inciso III, alínea "a", do Regimento Interno do TCU) , o recolhimento das dívidas ao Fundo Nacional de Assistência Social (FNAS) , atualizadas monetariamente e acrescidas dos juros de mora, calculados a partir das datas discriminadas, até a data do recolhimento, na forma prevista na legislação em vigor;
	DATA
	VALOR (R$) 

	20/2/2008
	435,26

	20/2/2008
	435,26

	20/2/2008
	435,26

	21/2/2008
	435,26

	21/2/2008
	435,26

	21/2/2008
	435,26

	21/2/2008
	435,26

	22/2/2008
	435,26

	22/2/2008
	435,26

	22/2/2008
	435,26

	26/2/2008
	435,26

	4/4/2008
	6.314,20

	10/4/2008
	652,89

	10/4/2008
	652,89

	10/4/2008
	652,89

	10/4/2008
	652,89

	10/4/2008
	652,89

	11/4/2008
	652,89

	11/4/2008
	652,89

	11/4/2008
	652,89

	11/4/2008
	652,89

	14/4/2008
	958,93

	14/4/2008
	652,89

	18/4/2008
	652,89

	20/5/2008
	8.800,00

	26/6/2008
	6.000,00

	1/7/2008
	652,89

	1/7/2008
	652,89

	1/7/2008
	652,89

	1/7/2008
	652,89

	1/7/2008
	652,89

	2/7/2008
	652,89

	2/7/2008
	652,89

	2/7/2008
	652,89

	2/7/2008
	652,89

	2/7/2008
	652,89

	2/7/2008
	652,89

	14/8/2008
	7.568,80

	1/9/2008
	435,26

	5/9/2008
	435,26

	5/9/2008
	435,26

	5/9/2008
	435,26

	5/9/2008
	435,26

	5/9/2008
	435,26

	8/9/2008
	435,26

	8/9/2008
	435,26

	8/9/2008
	435,26

	11/9/2008
	435,26

	12/9/2008
	6.743,00

	12/9/2008
	435,26

	12/9/2008
	5.915,70

	16/10/2008
	6.454,25

	30/10/2008
	5.000,30

	4/11/2008
	435,26

	4/11/2008
	435,26

	4/11/2008
	435,26

	4/11/2008
	435,26

	4/11/2008
	435,26

	5/11/2008
	435,26

	5/11/2008
	435,26

	5/11/2008
	435,26

	5/11/2008
	435,26

	6/11/2008
	435,26

	6/11/2008
	435,26

	17/11/2008
	4.000,00

	23/12/2008
	5.000,00

	29/12/2008
	2.393,93

	26/5/2008
	500,00

	19/6/2008
	230,00

	25/7/2008
	1202,00

	13/8/2008
	730,00

	18//8/2008
	897,50

	11/9/2008
	4.130,00

	2/10/2008
	300,00

	13/10/2008
	1.021,00

	27/10/2008
	20.076,80

	11/11/2008
	990,00

	12/12/2008
	129,00

	12/12/2008
	866,00

	19/12/2008
	2740,00

	26/12/2008
	3744,40

	3/9/2008
	2.005,92

	3/9/2008
	244,08

	5/9/2008
	2.005,92

	5/9/2008
	244,08

	2/10/2008
	2.005,92

	2/10/2008
	244,08

	27/10/2008
	6.750,00

	11/11/2008
	2.005,92

	11/11/2008
	244,08

	21/11/2008
	2.005,92

	21/11/2008
	244,08

	19/2/2008
	4.450,00

9.3. aplicar a Raimundo Quinco de Lima Filho, a multa prevista no art. 57 da Lei 8.443/1992, no valor de R$ 200.000,00, com a fixação do prazo de quinze dias, a contar da notificação, para comprovar, perante o Tribunal (art. 214, inciso III, alínea "a", do Regimento Interno) , o recolhimento da dívida ao Tesouro Nacional, atualizada monetariamente, desde a data do presente acórdão até a do efetivo recolhimento, se for paga após o vencimento, na forma da legislação em vigor;
9.4 . julgar irregulares as contas de Eunélio Macedo Mendonça com fundamento nos arts. 1º, inciso I, 16, III, "a", e 23, III, da Lei 8.443/1992;
9.5. aplicar a Eunélio Macedo Mendonça a multa individual prevista no artigo 58, inciso I, da Lei 8.443/1992, no valor de R$ 30.000,00, com a fixação do prazo de quinze dias, a contar da notificação, para comprovar, perante o Tribunal (art. 214, inciso III, alínea "a", do Regimento Interno) , o recolhimento da dívida ao Tesouro Nacional, atualizada monetariamente, desde a data do presente acórdão até a do efetivo recolhimento, se for paga após o vencimento, na forma da legislação em vigor;
9.6. autorizar a cobrança judicial das dívidas, caso não atendidas as notificações, nos termos do art. 28, II, da Lei 8.443/1992, c/c o art. 219, inciso II, do Regimento Interno do TCU;
9.7. encaminhar cópia desta deliberação ao Procurador-Chefe da Procuradoria da República no Estado do Maranhão, nos termos do art. 16, § 3º, da Lei 8.443/1992 c/c o art. 209, § 7º, do Regimento Interno do TCU, para adoção das medidas que entender cabíveis;
9.8. dar ciência desta deliberação ao Fundo Nacional de Assistência Social (FNAS) .
No âmbito da então Secretaria de Recursos (Serur) , foi elaborada a instrução à peça 77, a seguir transcrita com os ajustes de forma pertinentes, cujo encaminhamento foi encampado pelos dirigentes da unidade (peças 78/79) :
 (...) 
É possível afirmar que o recorrente foi devidamente notificado acerca do acórdão original mediante o Ofício 8.752/2019-TCU/Secex-TCE  (peças 50 e 56) no endereço de seu procurador (peça 25) , de acordo com o disposto no art. 179, II, § 7º, do Regimento Interno/TCU.
Assim, considerando que "a data de início do prazo é contada a partir do primeiro dia em que houver expediente no Tribunal", nos termos do art. 19, § 3º, da Resolução/TCU 170/2004, o termo a quo para análise da tempestividade foi o dia 10/10/2019, concluindo-se, portanto, pela intempestividade deste recurso, pois o termo final para sua interposição foi o dia 24/10/2019.
Observa-se que o recorrente solicitou prorrogação do prazo para a interposição do recurso (peça 58) . Contudo, o prazo para a interposição de recursos contra deliberações desta Corte de Contas é peremptório, fixado nos artigos 33 e 48, parágrafo único, da Lei 8.443/92.
Destarte, por não haver previsão normativa para prorrogação de prazo recursal, resta juridicamente impossível o atendimento do pedido em tela.
 (...) 
Para análise do presente requisito, verifica-se oportuno a realização de breve histórico dos autos.
Trata-se de tomada de contas especial instaurada pelo Fundo Nacional de Assistência Social (FNAS) , em desfavor de Raimundo Quinco de Lima Filho, ex-prefeito, em razão da omissão no dever de prestar contas dos recursos repassados ao Município de Santo Antônio dos Lopes/MA, no exercício de 2008, na modalidade fundo a fundo, para a execução dos programas de Proteção Social Básica (PSB) e de Proteção Social Especial (PSE) , no âmbito de ações continuadas de competência do então Ministério do Desenvolvimento Social e de Combate à Fome (MDS) .
Devidamente citado, o responsável manteve-se silente, configurando, assim, a sua revelia (peça 43, p.2) .
Os autos foram apreciados por meio do Acórdão 3873/2019-TCU-Primeira Câmara (peça 42) , que julgou irregulares as contas do Sr. Raimundo Quinco de Lima Filho e lhe aplicou débito e multa, bem como julgou irregulares as contas do Sr. Eunélio Macedo Mendonça, prefeito sucessor, e lhe aplicou multa.
Em essência, especificamente em relação ao Sr. Raimundo Quinco de Lima Filho, restou configurado nos autos que era a pessoa responsável pela gestão dos recursos federais recebidos por meio dos repasses do FNAS, no entanto, não tomou as medidas necessárias para a comprovação do regular uso dos valores públicos, conforme consta do voto condutor do acórdão condenatório (peça 43, p. 2) .
Em face da decisão original, o Sr. Eunélio Macedo Mendonça, interpôs recurso de reconsideração (peça 59) , conhecido pelo Relator Recursal (peça 65) , e ainda pendente de análise de mérito.
Devidamente notificado, o recorrente interpõe a presente peça recursal intempestiva.
Preliminarmente, faz-se mister ressaltar que o artigo 32, parágrafo único, da Lei 8.443/92, estatui que "não se conhecerá de recurso interposto fora do prazo, salvo em razão de superveniência de fatos novos, na forma do Regimento Interno".
Regulamentando esse dispositivo, o artigo 285, § 2º, do RI/TCU dispõe que "Não se conhecerá de recurso de reconsideração quando intempestivo, salvo em razão de superveniência de fatos novos e dentro do período de cento e oitenta dias contado do término do prazo indicado no caput, caso em que não terá efeito suspensivo". 
Para que o presente recurso possa ser conhecido, uma vez interposto dentro do período de cento e oitenta dias, torna-se necessária a superveniência de fatos novos.
Na peça ora em exame (peça 64) , o recorrente argumenta, em síntese, que:
é tempestivo o recurso, uma vez que requereu prorrogação de prazo por mais 15 dias para habilitação de novo advogado (p. 3) ;
em preliminar, houve prescrição da Tomada de Contas Especial em 2018, visto que já se passaram mais de 10 anos da celebração do convênio (p. 5) ;
cabe a responsabilização do prefeito sucessor pela prestação de contas, conforme depreende-se da Súmula TCU 230 (p. 6-7) ;
houve utilização correta dos recursos recebidos pela Funasa, sendo necessária a determinação de vistoria in loco (p. 7-10) ;
não cabe sua responsabilização, visto que houve atendimento da finalidade e adequação ao interesse público (p. 10-13) .
Por fim requer a prescrição da TCE e, subsidiariamente, a reforma do acórdão combatido.
Os argumentos apresentados estão desacompanhados de qualquer documento.
Isto posto, observa-se que o recorrente busca afastar sua responsabilidade por meio de argumentos e teses jurídicas que, ainda que inéditos, não são considerados fatos novos por este Tribunal, conforme consolidada jurisprudência desta Corte (Acórdão 2308/2019-TCU-Plenário, Acórdão 1760/2017-TCU-Primeira Câmara e Acórdão 2860/2018-TCU-Segunda Câmara) .
Com efeito, novas linhas argumentativas representariam elementos ordinários que somente justificariam o seu exame na hipótese de interposição tempestiva do recurso. Entendimento diverso estenderia para cento e oitenta dias, em todos os casos, o prazo para interposição dos recursos de reconsideração e pedido de reexame, tornando letra morta o disposto no artigo 33 da Lei 8.443/92, que estabelece período de quinze dias para apresentação destes apelos.
A tentativa de se provocar a pura e simples rediscussão de deliberações do TCU com base em discordância com as conclusões deste Tribunal não se constitui em fato ensejador do conhecimento do recurso fora do prazo legal.
Quanto à prescrição da pretensão punitiva do TCU, destaca-se que a multa em análise decorre de débito, que, neste caso, apresenta natureza continuada, pois abrange diversos fatos geradores ocorridos em datas distintas, dentro de determinado período e relacionados a mesmo objeto.
A aplicação da multa do art. 57 da Lei 8.443/92 possui caráter punitivo, sancionatório, e não processual, de modo que é possível identificar sua natureza interpretando-se, por analogia, o Código Penal (CP) . Percebe-se que a natureza continuada da conduta irregular impõe regras específicas de prescrição, notadamente quanto ao estabelecimento do termo inicial para contagem do prazo prescricional:
Art. 71 - Quando o agente, mediante mais de uma ação ou omissão, pratica dois ou mais crimes da mesma espécie e, pelas condições de tempo, lugar, maneira de execução e outras semelhantes, devem os subseqüentes ser havidos como continuação do primeiro, aplica-se-lhe a pena de um só dos crimes, se idênticas, ou a mais grave, se diversas, aumentada, em qualquer caso, de um sexto a dois terços. 
Art. 72 - No concurso de crimes, as penas de multa são aplicadas distinta e integralmente.
 (...) 
Art. 107 - Extingue-se a punibilidade: 
 (...) 
 IV - pela prescrição, decadência ou perempção;
 (...) 
 Art. 119 - No caso de concurso de crimes, a extinção da punibilidade incidirá sobre a pena de cada um, isoladamente.  (grifo acrescido) 
À interpretação dos mencionados dispositivos legais, deve-se acrescentar que o legislador categoriza os crimes continuados como espécie de concurso de crimes (arts. 69 a 71 do CP) .
Nesse sentido, destaca-se a jurisprudência selecionada desta Corte:
No caso de débitos cujos fatos geradores remontam a várias datas distintas, havendo prescrição da pretensão punitiva em relação a parte do dano, aquelas parcelas que não foram alcançadas pela mencionada prescrição podem servir de fundamento para a aplicação da penalidade pecuniária prevista no art. 57 da Lei 8.443/1992. (Acórdão 5717/2017-TCU-Primeira Câmara, Ministro Relator Marcos Bemquerer) - grifos acrescidos
Feitas essas considerações acerca da natureza continuada do débito em exame e, por conseguinte, de regras específicas de prescrição aplicáveis ao caso (quando ocorre o termo inicial) , deve-se ponderar, ainda, que a prescrição da pretensão punitiva pelo TCU subordina-se ao prazo geral de dez anos indicado no art. 205 do Código Civil (conforme, também, os Acórdão 4790/2016-TCU-Primeira Câmara, 8.801/2016-TCU-2ª Câmara, dentre outros) e é interrompido pelo ato que ordenar a citação, a audiência ou a oitiva da parte.
No caso concreto, observa-se que a prescrição se operou somente em relação às multas decorrentes dos fatos geradores (débitos) anteriores ao dia 08/05/08.
Isso porque as irregularidades ocorreram entre 20/2/2008 e 29/12/2008 (item 9.2 do acórdão condenatório, peça 42) e o prazo prescricional foi interrompido em 08/05/2018 (determinação para realização da citação, peça 18) .
Assim, o lapso de tempo entre os débitos anteriores ao dia 8/5/2008 e o ato que interrompeu o prazo prescricional é superior ao prazo geral de dez anos indicado no art. 205 do Código Civil. Por outro lado, não se operou a prescrição da pretensão punitiva para multar em decorrência dos débitos posteriores à 8/5/2008.
Ante o exposto, propõe-se a redução proporcional da multa aplicada mediante o item 9.2 do Acórdão 3873/2019-TCU-Primeira Câmara (peça 42) em razão prescrição das multas decorrentes dos débitos ocorridos anteriormente ao dia 08/05/08.
No tocante à prescrição do débito, é imperioso ressaltar que o Supremo Tribunal Federal, ao interpretar o art. 37, § 5º, da Constituição Federal, firmou a tese da imprescritibilidade das ações de reparação de dano movidas pelo Estado (Mandado de Segurança 26.210/2008, de relatoria do ministro Ricardo Lewandowski) . É também, nesse sentido, o entendimento desta Casa, Súmula TCU 282, prolatada em face do Acórdão 2709/2008-TCU-Plenário, proferido em incidente de uniformização de jurisprudência: "9.1. deixar assente no âmbito desta Corte que o art. 37 da Constituição Federal conduz ao entendimento de que as ações de ressarcimento movidas pelo Estado contra os agentes causadores de danos ao erário são imprescritíveis, ...". 
Por fim, não há que se falar na existência de fatos novos no presente expediente recursal, motivo pelo qual a impugnação não merece ser conhecida, nos termos do artigo 32, parágrafo único, da Lei 8.443/92
Em virtude do exposto, propõe-se:
3.1 não conhecer do recurso de reconsideração interposto por Raimundo Quinco de Lima Filho, por restar intempestivo e não apresentar fatos novos, nos termos do artigo 33 da Lei 8.443/92, c/c o artigo 285, caput e §2º, do RI/TCU;
3.2 reduzir proporcionalmente a multa aplicada mediante o item 9.2 do Acórdão 3873/2019-TCU-Primeira Câmara (peça 42) em razão prescrição das multas decorrentes dos débitos ocorridos anteriormente ao dia 08/05/08;
3.3 encaminhar os autos para o Ministério Público junto ao TCU (MP/TCU)  e, posteriormente, ao gabinete do Ministro-Relator Vital do Rêgo Filho para apreciação do recurso;
3.4 à unidade técnica de origem, dar ciência ao recorrente e aos órgãos/entidades interessados do teor da decisão que vier a ser adotada, encaminhando-lhes cópia.
O Ministério Púbico junto a este Tribunal, nos autos representado pelo Subprocurador-Geral Paulo Soares Bugarin, manifestou-se de acordo com a unidade técnica (peça 80) .
É o relatório.

Breno Richard Lima Gomes (OAB/MA 19.939).

Subprocurador-Geral Paulo Soares Bugarin.

RECURSO DE RECONSIDERAÇÃO EM TOMADA DE CONTAS ESPECIAL. INTEMPESTIVIDADE DA PEÇA RECURSAL E AUSÊNCIA DE FATOS NOVOS. NÃO CONHECIMENTO.

TOMADA DE CONTAS ESPECIAL (TCE)

Secretaria de Recursos (Serur).

Em exame, recurso de reconsideração interposto por Raimundo Quinco de Lima Filho, ex-prefeito de Santo Antônio dos Lopes/MA, contra o Acórdão 3873/2019-TCU-Primeira Câmara.
Por meio dessa deliberação, o ex-gestor teve suas contas especiais julgadas irregulares, foi condenado em débito e apenado com a multa do art. 57 da Lei 8.443/1992 (R$ 200 mil) , em decorrência da omissão no dever de prestar contas dos recursos repassados, no exercício de 2008, pelo então Ministério do Desenvolvimento Social e de Combate à Fome (MDS) , para a execução dos programas de Proteção Social Básica (PSB) e de Proteção Social Especial (PSE) .
A Serur manifestou-se pelo não conhecimento do recurso interposto, posição ratificada pelo Ministério Público junto a este Tribunal (MPTCU) , face sua intempestividade e ausência de fatos novos.
Acompanho o encaminhamento e a análise feita pela referida unidade técnica, endossada pelo MPTCU, e acolho seus fundamentos como minhas razões de decidir. 
Com efeito, o recorrente foi notificado da decisão recorrida em 9/9/2019 (peça 56) e somente interpôs o recurso em 25/10/2019 (peça 59) , extrapolando o prazo regimental de quinze dias. Como ressaltou a unidade técnica, ante a ausência de previsão normativa para prorrogação de prazos recursais, resta juridicamente impossível o atendimento do pleito recorrente nesse sentido.
Igualmente, na esteira da Serur, considero não estar evidenciada superveniência de fatos novos, o que permitiria, nos termos o art. 32, parágrafo único, da Lei 8.443/92 c/c o art. 285, § 2º, do RITCU, o conhecimento do presente recurso.
Em sua peça recursal, o ex-prefeito alegou que a TCE prescreveu; que a responsabilidade pela apresentação da prestação de contas era do prefeito sucessor; que houve utilização correta dos recursos recebidos, sendo necessária vistoria in loco; e que não cabe sua responsabilização, haja vista o atendimento da finalidade do termo pactuado e adequação ao interesse público. 
Registro que o responsável deixou de trazer quaisquer documentos que comprovassem a regular aplicação dos recursos federais repassados.  E, como ressaltou a Serur, argumentos e teses jurídicas, ainda que inéditos nos autos, não são considerados fatos novos por este Tribunal, conforme jurisprudência exposta nos Acórdão 2308/2019-TCU-Plenário, 1.760/2017 - TCU - 1ª Câmara e 2.860/2018 - TCU - 2ª Câmara. Como ressaltado pelo voto condutor do primeiro acórdão retromencionado, "a tentativa de se provocar a pura e simples rediscussão de deliberações do TCU com base em discordância com as conclusões deste Tribunal não se constitui em fato ensejador do conhecimento do recurso fora do prazo legal".
Além do mais, conforme enunciado de jurisprudência deste TCU (Acórdão 1849/2015-TCU-Plenário) :
	É ônus do recorrente, na interposição de recurso de reconsideração fora do prazo legal de quinze dias, mas dentro do período de 180 dias, apontar qual o fato novo a ensejar o recebimento do apelo (art. 32, parágrafo único, da Lei 8.443/1992 c/c o art. 285, § 2º, do Regimento Interno) . Não cabe ao Tribunal inferir ou buscar, entre os argumentos, alegações e documentos trazidos, qual o fato novo com eficácia sobre a prova produzida a ser considerado para o conhecimento do recurso.
No tocante à pretensão punitiva, observo que a irregularidade do presente processo foi a omissão no dever de prestar contas. Assim, a irregularidade se consuma no dia seguinte àquele em que o gestor deveria prestar contas e não o fez, sendo essa também a data a partir da qual se deve verificar a ocorrência ou não da prescrição da pretensão punitiva. No presente caso, o prazo final para apresentação da prestação de contas expirou em 28/2/2009. Assim, nos termos do Acórdão 1441/2016-TCU-Plenário, não ocorreu a prescrição da pretensão punitiva, uma vez que, tendo o ato que ordenou a citação ocorrido em 8/5/2018 (peça 18) , não houve o decurso de prazo superior a 10 anos desde a irregularidade. Desta forma, nesse particular, divirjo da Serur.
Isto posto, VOTO para que o Tribunal de Contas da União aprove o acórdão que submeto a este Colegiado.
TCU, Sala das Sessões Ministro Luciano Brandão Alves de Souza, em 31 de março de 2020.
Ministro VITAL DO RÊGO 
Relator